臺灣臺南地方法院臺南簡易庭民事判決
110年度南簡字第1813號
原      告  洪宏祥
被      告  昂蕙萱

訴訟代理人  吳明澤律師
上列當事人間請求遷讓房屋事件，經本院於民國111年4月21日言
詞辯論終結，判決如下：
    主      文
被告應將門牌號碼臺南市○○區○○街○段○○○巷○○號房屋騰空遷讓返
還予全體共有人。
訴訟費用新臺幣壹仟元由被告負擔。
本判決得假執行。但被告如以新臺幣參萬捌仟參佰元為原告供擔
保後，得免為假執行。
    事實及理由
一、原告起訴主張：
（一）門牌號碼臺南市○○區○○街○段00巷00號房屋（下稱系爭房
      屋）為未辦保存登記之建物，原為訴外人洪海鵠所有，洪
      海鵠於民國105年8月間死亡，系爭房屋之所有權由其繼承
      人即訴外人洪陳素環、洪俊謙、洪秝捷、洪瑞鴻及原告繼
      承取得，應繼分各為5分之1。嗣洪俊謙於110年9月14日死
      亡，其子女均聲請拋棄繼承，是其繼承人為洪陳素環，系
      爭房屋現為洪陳素環、洪秝捷及原告所共有。洪俊謙生前
      與被告一同居住在系爭房屋，洪俊謙死後，被告仍繼續居
      住使用系爭房屋，係屬無權占用系爭房屋，爰依民法第82
      1條規定提起本訴，請求被告將系爭房屋遷讓返還予全體
      共有人。
（二）對被告抗辯之陳述：
　    訴外人洪美智死亡時，父親洪海鵠尚未過世，嗣洪海鵠死
      亡後，洪美智之子女決定拋棄繼承，是洪海鵠之遺產即由
      繼承人洪陳素環、洪俊謙、洪秝捷、洪瑞鴻及原告繼承取
      得，應繼分各為5分之1，不知道為什麼洪俊謙會認為原屬
      於洪美智那份應該歸屬伊，原告從未看過被告所提洪俊謙
      書立之字據等語。　
（三）並聲明：被告應將系爭房屋騰空遷讓返還予全體共有人。
二、被告則以：被告與訴外人洪俊謙同居在系爭房屋，洪俊謙於
    110年9月14日死亡後，被告至今仍居住在系爭房屋。系爭房
    屋坐落土地即臺南市○○區○○段000地號土地，由原告、洪俊
    謙及其他人共有，系爭房屋則為百年老屋未辦保存登記。洪
    俊謙曾於109年1月22日書立字據（下稱系爭字據），記載其
    財產平分於其子女洪佳楓、洪佳樺、洪正岱，洪家祖產其佔
    比例2份，其同意被告居住系爭房屋到終老等語，並有洪俊
    謙之女洪佳樺、洪佳楓當場簽署確認，是洪俊謙於生前已將
    其財產平分給3位子女，並同意被告居住系爭房屋到終老，
    洪俊謙之2位女兒亦在系爭字據上簽署，同意被告居住系爭
    房屋到終老。被告因系爭房屋之共有人同意居住系爭房屋，
    係屬有權占用系爭房屋。被告與洪俊謙同居25年，一直照顧
    陪伴洪俊謙，兩人只是沒有登記結婚，洪俊謙在外並無債務
    ，其子女卻在領完勞保給付後就拋棄繼承。洪俊謙之大姊洪
    美智死亡後，其子女辦理拋棄繼承，有寄發存證信函給洪俊
    謙，表示其等拋棄的那份是要給洪俊謙的。被告不是要貪圖
    洪俊謙的財產，只是想有個地方居住而已等語，資為抗辯。
    並聲明：原告之訴駁回。
三、本院得心證之理由：
（一）關於系爭房屋為未辦保存登記之建物，原為訴外人洪海鵠
      所有，洪海鵠於105年8月間死亡，由其繼承人即訴外人洪
      陳素環、洪俊謙、洪秝捷、洪瑞鴻及原告繼承取得系爭房
      屋之所有權，應繼分各為5分之1；洪俊謙於110年9月14日
      死亡，其子女均聲請拋棄繼承，其繼承人為洪陳素環，系
      爭房屋現為洪陳素環、原告及其他共有人所共有等情，有
      本院108年度訴字第913號民事判決、本院110年11月15日
      南院武家君110年度司繼字第3429號函、除戶謄本、台灣
      金融資產服務股份有限公司南部分公司通知各1份附卷可
      參（見本院卷第16至18、29、31、57、58頁），並經本院
      依職權調取本院108年度訴字第913號民事卷宗、109年度
      司執字第46418號執行卷宗核閱無訛，且為兩造所不爭執
      ，堪信為真實。
（二）按所有人對於無權占有或侵奪其所有物者，得請求返還之
      ；又各共有人對於第三人，得就共有物之全部為本於所有
      權之請求。但回復共有物之請求，僅得為共有人全體之利
      益為之，民法第767條第1項前段及第821條分別定有明文
      。次按民法第818條規定，各共有人，除契約另有規定外
      ，按其應有部分，對於共有物之全部，有使用收益之權。
      但共有人對於共有物之特定部分使用收益，仍須徵得他共
      有人全體之同意。非謂共有人得對共有物之全部或任何一
      部有自由使用收益之權利（最高法院62年度台上字第1803
      號判決意旨參照）。再者，共有人中之一人未得全體共有
      人同意將共有物出借他人，該出借共有物之共有人對借用
      人雖應受借貸關係之拘束，然依債之相對性，其他共有人
      不受該借貸關係之拘束（最高法院98年度台上字第2161號
      判決意旨參照）。又以無權占有為原因，請求返還所有物
      之訴，被告對原告就其物有所有權存在之事實無爭執，而
      僅以非無權占有為抗辯者，原告於被告無權占有之事實，
      無舉證責任。被告應就其取得占有，係有正當權源之事實
      證明之。如不能證明，則應認原告之請求為有理由（最高
      法院72年台上字第1552號判決意旨參照）。
（三）原告主張：其係系爭房屋之共有人，其未同意被告居住於
      系爭房屋內，被告自應遷讓返還系爭房屋於全體共有人等
      語，為被告所否認，並辯稱：系爭房屋共有人之一即原告
      之兄洪俊謙同意其居住於系爭房屋云云，並提出以洪俊謙
      為名義簽署系爭字據1紙為據（見本院卷第4頁），然縱認
      系爭字據係屬真正，亦僅能證明被告曾得系爭房屋共有人
      之一之洪俊謙同意其居住於系爭房屋乙節，然共有人中之
      一人未得全體共有人同意將共有物出借他人，依債之相對
      性，其他共有人不受該借貸關係之拘束，業如前述，據此
      ，除系爭房屋共有人洪陳素環因繼承洪俊謙之權利義務，
      而受該使用借貸關係之拘束外，被告要無以該使用借貸關
      係對抗原告等人之其他共有人之餘地，此外，被告未能提
      出其他證據證明其有使用系爭房屋之正當權源，則揆之上
      規定說明，被告主張其有居住於系爭房屋之權利云云，自
      屬無據；進而，原告本於所有權之作用，為共有人全體之
      利益，請求被告騰空遷讓返還系爭房屋予全體共有人，自
      屬有理。
四、綜上所述，被告既未能舉證證明其有居住於系爭房屋之正當
    權源，則原告依據民法第767條第1項前段及第821條規定，
    請求被告騰空遷讓返還系爭房屋予全體共有人，自屬有理，
    應予准許。
五、另按訴訟費用由敗訴之當事人負擔；法院為終局判決時，應
    依職權為訴訟費用之裁判，民事訴訟法第78條、第87條第1
    項分別定有明文。查本件訴訟費用即裁判費為1,000元，依
    法應分別由敗訴之被告負擔，爰依職權確定如主文第2項所
    示。
六、本判決第1項係就民事訴訟法第427條第1項所定適用簡易程
    序所為被告敗訴之判決，依同法第389條第1項第3款之規定
    ，應依職權宣告假執行；併依同法第392條第2項規定，依職
    權宣告被告如預供擔保後，得免為假執行。　　
七、本件為判決之基礎已臻明確，被告雖聲請傳喚洪俊謙之子女
    洪佳樺、洪佳楓及被告之女邱瓊華到庭作證證明系爭字據係
    屬真正，惟縱認系爭字據係屬真正，亦無法逕認被告有占用
    系爭房屋之權利，已如前述，是要無傳喚該等證人到庭之必
    要；另兩造其餘之陳述及所提其他證據，經本院斟酌後，認
    為均於判決之結果無影響，自無庸逐一論述，併此敘明。
據上論結，本件原告之訴有理由，依民事訴訟法第78條、第87條
第1項，判決如主文。
中    華    民    國   111    年    4     月    29    日
                  臺灣臺南地方法院臺南簡易庭
                  　　　　　　　　法  官  王參和
以上正本係照原本作成。
如不服本判決，應於送達後20日內，向本院提出上訴狀並表明上
訴理由，如於本判決宣示後送達前提起上訴者，應於判決送達後
20日內補提上訴理由書（須附繕本）。如委任律師提起上訴者，
應一併繳納上訴裁判費。
中    華    民    國   111    年   4      月    29    日
                                 書記官  沈佩霖